【裁判字號】    95,上更(一),8
【裁判日期】    950516
【裁判案由】    確認委任關係不存在
【裁判全文】
臺灣高等法院高雄分院民事判決         95年度上更(一)字第8號
上  訴  人  丙○○
訴訟代理人  黃進祥律師
            江順雄律師
            黃建雄律師
上  訴  人  君毅正勤國宅社區管理委員會
法定代理人  乙○○
被上訴  人  甲○○
                        1樓之4
參  加  人  丁○○
                        之1
上列當事人間請求確認委任關係不存在事件，上訴人對於民國93
年2 月2 日臺灣高雄地方法院92年度訴字第2077號第一審判決提
起上訴，經最高法院第一次發回更審，被上訴人並為訴之追加，
本院於95年5 月2 日言詞辯論終結，判決如下：
    主  文
上訴駁回（即確認上訴人丙○○與上訴人君毅正勤國宅社區管理
委員會間之主任委員委任關係不存在）。
第二審及發回前第三審訴訟費用由上訴人丙○○負擔。
    事實及理由
一、被上訴人起訴時，原僅以上訴人丙○○為被告，請求確認其
    與君毅正勤國宅社區管理委員會（下稱君毅正勤管委會）間
    之主任委員委任關係不存在，經原審及本院前審判決，並經
    最高法院發回後，於本院審理中，再追加君毅正勤管委會為
    當事人，並聲明確認丙○○與君毅正勤管委會間之主任委員
    委任關係不存在，丙○○及君毅正勤管委會均同意此項追加
    ，核與民事訴訟法第446 條第1 項前段規定相符，應予准許
    ，並將君毅正勤管委會同列為上訴人，先予說明。
二、被上訴人起訴主張：伊為君毅正勤社區之住戶兼第5 屆管委
    會委員，依該管委會於民國88年6 月4 日經全體住戶大會通
    過之該委員會組織規約（下稱系爭規約）第3 條第4 款規定
    ，主任委員之任期為2 年1 任，連任以1 次為限。丙○○自
    88年年8 月1 日起至92年7 月31日止，已連續擔任君毅正勤
    管委會第3 、4 屆主任委員，詎其於92年7 月15日之第5 屆
    管委會選舉時復當選為主任委員，顯有違上開規約規定，應
    屬無效。爰聲明求為確認丙○○與君毅正勤管委會間之主任
    委員委任關係不存在之判決。
三、上訴人丙○○則以：系爭規約關於主任委員得連任1 次之規
    定，業於92年4 月29日經住戶代表大會決議修改為連選得連
    任，伊於同年7 月15日當選為第5 屆主任委員，自屬合法有
    效。況88年6 月間之全體住戶大會出席人數未達區分所有權
    人2/3 以上，違反公寓大廈管理條例第31條之規定，則系爭
    規約關於主任委員連任以1 次為限之規定應屬無效等語，資
    為抗辯。
四、上訴人君毅正勤管委會則陳稱：伊係依高雄市政府都市發展
    局（下稱都發局）之函文並經辦理選舉而產生之管委會，丙
    ○○因違反主任委員僅得連任1 次之規約，並非合法之主任
    委員等語。
五、原審經審理結果，確認丙○○與君毅正勤管委員間之主任委
    員委任關係不存在。丙○○提起上訴，經本院前審駁回其上
    訴，丙○○提起第三審上訴，經最高院以因被上訴人未將君
    毅正勤管委會同列為當事人，判決效力無從及於該管委會，
    不能認有即受確認判決之法律上利益為由，廢棄發回。丙○
    ○並於本院聲明：(一)原判決廢棄。(二)被上訴人在一審之訴駁
    回。(三)第一、二審及發回前第三審訴訟費用由被上訴人負擔
    。被上訴人則聲明：(一)上訴駁回（即確認丙○○與君毅正勤
    國宅社區管理委員會間之主任委員委任關係不存在）。(二)第
    二審及發回前第三審訴訟費用由上訴人負擔。
六、兩造爭執及不爭之事項：
  (一)不爭執部分：
  1.君毅正勤社區之建物係於83年8 月9 日取得使用執照。嗣於
    88年6 月4 日第1 次召開住戶大會訂定系爭規約，經送請高
    雄市政府國民住宅處核備後，並自88年8 月1 日起施行。又
    依系爭規約第3 條第4 款規定：「委員任期2 年，連選得連
    任，主任委員連任以1 次為限。」有該次住戶大會會議紀錄
    及管委會組織規約在卷可稽（見原審卷第6 ～8 、22、23頁
    ，本院前審卷第10～13頁））．
  2.丙○○於系爭規約施行後，自88年8 月1 日起至92年7 月31
    日止，業已連續擔任第3 屆、第4 屆管委會之主任委員。
  3.丙○○於92年4 月29日召開第4 屆住戶代表大會，決議通過
    將系爭規約第3 條第4 款修改為：「委員任期1 年，連選得
    連任。」有該會議資料在卷可憑（見原審卷第55～60頁）。
  4.丙○○於92年7 月15日當選為第5 屆管委會之主任委員，有
    選舉紀錄在卷可稽（見原審卷第61、62頁）。
  (二)爭執部分：
  1.君毅正勤社區是否適用公寓大廈管理條例之規定。
  2.92年4 月29日修改主任委員連任次數之決議是否有效。
七、君毅正勤社區是否適用公寓大廈管理條例之規定部分：
  (一)按公寓大廈管理條例施行前已取得建造執照之公寓大廈，應
    依本條例規定成立管理組織，為該條例第55條第1 項所明定
    。本件君毅正勤社區雖係該條例於84年7 月1 日起施行前之
    83年8 月9 日已取得使用執照（見原審卷第45頁），惟管理
    委員會之組成、區分所有權人會議之召集程序及決議方式等
    持續性事項，在該條例施行後即應依上開規定辦理，且丙○
    ○亦於88年6 月4 日以第2 屆管委會主任委員之身分召開社
    區住戶大會，通過訂立管理委員會組織規約（即系爭規約）
    ，有該次住戶大會會議紀錄在卷可稽（見本院前審卷第10～
    13 頁）， 而其中關於主任委員之任期於規約第3 條第4 款
    明白規定連任以1 次為限，並經報請高雄市政府國民住宅處
    核備。則依上開規約規定，丙○○於第5 屆管理委員之選舉
    時，因其已連續擔任第3 、4 屆之主任委員，自不得再擔任
    第5 屆主任委員。
  (二)丙○○雖抗辯上開規約訂立時，住戶大會之出席人數未達區
    分所有權人2/3 以上，違反公寓大廈管理條例第31條之強制
    規定，故系爭規約關於主任委員連任以1 次為限之規定應屬
    無效等語。惟查：
  1.管理委員會之組織及選任（含主任委員），既已於系爭規約
    中明白訂定，而系爭規約之訂定又係君毅正勤社區之區分所
    有權人會議依公寓大廈管理條例第31條所定特別決議之事項
    ，自有其一定之規範效力。至規約之訂定或變更，須經區分
    所有權人會議之決議，且決議時應有區分所有權人2/3 以上
    及其區分所有權比例合計2/3 以上出席，以出席人數3/4 以
    上及其區分所有權比例占出席人數區分所有權3/4 以上之同
    意行之，雖為公寓大廈管理條例第31條第所明定。然區分所
    有權人會議，為全體區分所有權人之住戶組成之大會，其性
    質相當於民法第56條所指社團法人之總會，亦類同於公司之
    股東會，若該出席之區分所有權人數不足或所有權比例數不
    足，並非決議內容違法無效之範圍，僅屬決議方法之違反，
    此參酌最高法院63年台上字第965 號判例意旨即明，則未出
    席或有出席且當場表示異議之區分所有權人，固得於決議後
    3 個月內請求法院撤銷其決議，但在該決議未撤銷前，仍非
    無效。
  2.本件君毅正勤社區於88年6 月4 日召開之住戶大會（即區分
    所有權人會議）所通過系爭規約有關管理委員會及主任委員
    之選任、連任之決議，並未經撤銷，為丙○○所不爭執，則
    依上開說明，自仍屬合法有效之規約。況丙○○曾參與該次
    決議，並擔任該次大會之主席，且該決議通過訂立之規約內
    容，亦為往後數年來該社區全體住戶所遵循，丙○○並依系
    爭規約之規定，連任2 屆（合計4 年）管理委員會之主任委
    員，則依上開說明及誠信原則，丙○○均不得於再主張有關
    管委會之組織及選任，不受該規約之規範或拘束。至系爭規
    關於主任委員連任以1 次為限之規定，雖與訂定當時公寓大
    廈管理條例第27條第3 項關於主任委員任期1 年，連選得連
    任之規定不符。然該條例就連任之次數既未加設限，就其立
    法精神及規範而言，規約就連任數次予以規範，自非該條例
    所禁止，故系爭規約訂定連任以1 次為限，並無違反法律強
    制規定可言。丙○○上開抗辯，均不足採。
八、92年4 月29日修改主任委員連任次數之決議是否有效部分：
  (一)丙○○雖又抗辯於92年4 月29日之住戶代表大會業已決議通
    過修正規約關於主任委員不受連任1 次之限制等語。然查，
    規約之訂定或變更，依公寓大廈管理條例第31條規定，既應
    經區分所有權人會議之決議，自屬強制規定，故如規約中訂
    定變更規約得僅由「住戶代表會議」決定，即剝奪區分所有
    權人參與公共事務之權益，應認抵觸上開規定而無效，此與
    上開規約之訂立係經「區分所有權人會議」之決議，僅因區
    分所有權人之人數或比例不足，係得撤銷之情形並不相同。
    本件系爭規約第10條規定，規約之變更得由住戶代表大會決
    議行之，將規約變更權利之行使，改由住戶代表大會行使，
    既違反上開強制規定，應屬無效，則丙○○基於此無效規定
    於92年4 月29日所召集住戶代表大會將主任委員連任次數所
    為之修訂規定，自亦不生其效力。又上開關於主任委員連任
    次數之規約，並未再經區分所有權人之會議決議變更，為兩
    造所不爭執，則丙○○以系爭規約既經92年4 月29日之住戶
    代表大會決議通過修正為選得連任，其自得連任第5 屆主任
    委員之抗辯，即不足採。
九、綜上所述，系爭規約關於主任委員僅得任1 次之限制，應屬
    有效，本件丙○○依系爭規約既不得再連任第5 屆管委會之
    主任委員，則被上訴人主張丙○○與君毅正勤管委員間之主
    任委員委任關係不存在，應屬可採，丙○○抗辯其仍具有合
    法之主任委員資格，並不足採。從而，被上訴人請求確認丙
    ○○與君毅正勤管委會間之主任委員委任關係不存在，即屬
    有據，應予准許。原審基此為被上訴人勝訴之判決，並無違
    誤。上訴意旨指摘原判決不當，求予廢棄改判，為無理由，
    應予駁回。
九、據上論結：本件上訴為無理由，依民事訴訟法第449 條第1
    項、第78條、第85條第1 項但書，判決如主文。
中    華    民    國    95    年    5     月    16    日
                            民事第一庭
                                審判長法官  黃金石
                                法      官  林健彥
                                法      官  林紀元
以上正本證明與原本無異。
如對本判決上訴，須於判決送達後20日內向本院提出上訴狀，其
未表明上訴理由者，應於上訴後20日內向本院提出上訴理由書（
均須按他造當事人之人數附繕本）。上訴時應提出委任律師或具
有律師資格之人之委任狀，並依附註條文規定辦理。
中    華    民    國    95    年    5     月    16    日
                                書  記  官  楊茱宜
附註：
民事訴訟法第466 條之1 ：
對於第二審判決上訴，上訴人應委任律師為訴訟代理人，但上訴
人或其法定代理人具有律師資格者，不在此限。
上訴人之配偶、三親等內之血親、二親等內之姻親，或上訴人為
法人、中央或地方機關時，其所屬專任人員具有律師資格並經法
院認適當者，亦得為第三審訴訟代理人。
第1 項但書及第2 項情形，應於提起上訴或委任時釋明之。


司法院資訊處製作；財團法人民間司法改革基金會備份。
